臺灣高等法院刑事裁定
110年度毒抗字第1429號
抗  告  人
即  被  告  林熙坤


上列抗告人即被告因毒品危害防制條例案件，不服臺灣臺北地方
法院110年度毒聲字第813號，中華民國110年8月30日裁定（聲請
案號：臺灣臺北地方檢察署檢察官110年度聲觀字第679號、110
年度毒偵字第2097號），提起抗告，本院裁定如下：
    主  文
抗告駁回。                                              
    理  由
一、原裁定意旨略以：
　㈠抗告人前因違反毒品危害防制條例案件，經臺灣臺北地方檢
    察署檢察官以104年度毒偵字第2183號為附命完成戒癮治療
    之緩起訴處分，於104年9月3日確定，緩起訴期間自104年9
    月3日起至106年9月2日止，嗣因其未完成戒癮治療，經同署
    檢察官撤銷原緩起訴處分，其後亦無任何觀察、勒戒或強制
    戒治之執行。依最高法院110年度台非字第98號判決意旨，
    應予抗告人觀察、勒戒之機會，是檢察官之聲請合於毒品危
    害防制條例第20條第3項之法定要件。
　㈡抗告人甲○○於民國110年5月1日某時，在臺北市大同區民生西
    路圓環附近某網友租屋處，以將甲基安非他命置入玻璃球吸
    食器內，點火燒烤吸食煙霧之方式，施用甲基安非他命1次
    ；另於110年5月3日上午2時許為警採集其尿液往前回溯72小
    時內某時，在不詳處所，施用第二級毒品大麻1次，嗣為警
    於110年5月2日晚間11時59分，在臺北市大安區辛亥路與建
    國南路口，因抗告人所駕駛車牌號碼000-0000號自用小客車
    形跡可疑，為警盤查並經其同意搜索，扣得第二級毒品甲基
    安非他命3包(毛重19.93公克)，及摻有甲基安非他命之玻璃
    球吸食器１個，業據抗告人於警詢、偵訊中坦承不諱，且徵
    詢抗告人同意由員警所採集之尿液，經台灣尖端先進生技醫
    藥股份有限公司以酵素免疫分析法初步篩檢，再以極精密之
    氣相層析質譜儀分析法確認，尿液中確實檢測出安非他命類
    安非他命、甲基安非他命、大麻代謝物陽性反應，此有臺灣
    尖端先進生技醫藥股份有限公司濫用藥物檢驗報告1份（報
    告序號：大安-21、報告日期：2021/05/18）在卷可稽，並
    有台北市政府警察局偵辦毒品案件尿液檢體委驗單在卷可參
    ，足認抗告人之任意性自白與事實相符，抗告人上開施用第
    二級毒品甲基安非他命之犯行，堪以認定。
　㈢經審酌卷存事證，聲請意旨無違法之情，復聲請人已考量抗
    告人個案情節，斟酌相關刑事政策可運用之行政資源，並考
    量抗告人曾因販賣毒品案件經臺灣新北地方法院以109年度
    訴字第481號刑事判決判處有期徒刑7年2月，現上訴中等情
    ，顯見抗告人恐無法藉由機構外之處遇方式而順利完成戒癮
    療之療程，故聲請人之聲請並無濫用裁量權之情形。從而，
    本件之聲請為有理由，自應依毒品危害防制條例第20條第1
    項、觀察勒戒處分執行條例第3條第1項，裁定令抗告人進入
    勒戒處所施以觀察、勒戒，其期間不得逾2月等語。
二、抗告意旨略以：
  ㈠原裁定稱抗告人於110年5月1日、5月3日施用第二級毒品安非
    他命，且因前受臺灣臺北地方檢察署104年度毒偵字第2183
    號附命完成戒癮治療之緩起訴處分，抗告人於緩起訴確定後
    未完成戒癮治療致該緩起訴處份遭撤銷，依最高法院110年
    度台非字第98號判決意旨，得依法逕行裁定命抗告人入勒戒
    所，惟按毒品危害防制條例第24條第1項及最高法院110年度
    台非字第98號刑事判決參照，依毒品危害防制條例第24條第
    1項規定，檢察官仍有以侵害施用毒品者之人身自由較為輕
    微之「附命完成戒癮治療之緩起訴處分」替代收容於勒戒處
    所，執行觀察、勒戒處分方式之裁量權限，而檢察官所為之
    處分應實質審酌抗告人個案情形、及其人身自由侵害之程度
    ，綜合權衡而為合義務性之裁量，始為適法。
　㈡原裁定未對抗告人目前之生活狀況、家庭背景、經濟狀態、
    自主勉力戒治之可能性等因素為任何審酌，更未闡釋有何逕
    以侵害抗告人人身自由最劇之令入勒戒處所觀察、勒戒方式
    之必要性，顯違反比例原則而有裁量怠惰之違法。
　㈢抗告人現需扶養、照護生活無法自理之母親（附有母親之極
    重度身心障礙證明、新光醫院診斷證明書），且需每周3次
    往返醫院及住家耗時甚劇（附上所需車程地圖），另亦有協
    助母親經營民宿之正當工作，然聲請意旨及原裁定均未加以
    審酌，難未妥適。
　㈣又原裁定引抗告人另有臺灣新北地方法院109年度訴字第481
    號判決上訴中，惟未說明另有合法上訴中之案件即等同對抗
    告人完成戒癮治療知期程有所妨礙，有違法不當聯結禁止之
    違法。是原裁定未考量新修正毒品危害防制條第24條第1項
    之規定意旨，亦未實質審酌本案情形，有裁量怠惰及認事用
    法之違誤，爰依法提起抗告，請求撤銷原裁定云云。
三、「犯第10條之罪者，檢察官應聲請法院裁定，或少年法院（
    地方法院少年法庭）應先裁定，令被告或少年入勒戒處所觀
    察、勒戒，其期間不得逾2月」；「依前項（毒品危害防制
    條例第21條1項）規定治療中經查獲之被告或少年，應由檢
    察官為不起訴之處分或由少年法院（地方法院少年法庭）為
    不付審理之裁定。但以一次為限」；「第20條第1項及第23
    條第2項之程序，於檢察官先依刑事訴訟法第253條之1第1項
    、第253條之2第1項第4款至第6款或第8款規定，為附條件之
    緩起訴處分時，或於少年法院（地方法院少年法庭）認以依
    少年事件處理法程序處理為適當時，不適用之」，毒品危害
    防制條例第20條第1項、第21條第2項、第24條第1項分別定
    有明文。故除有毒品危害防制條例第21條第2項於犯罪未發
    覺前，自動向衛生福利部指定之醫療機構請求治療，於治療
    中經查獲，或檢察官審酌個案情形，依同法第24條第1項為
    附完成戒癮治療之緩起訴處分之情形，可排除適用觀察、勒
    戒之程序外，凡經檢察官聲請，如無違反法定要件之情形，
    法院即應進行實體認定而為裁定，此觀法院就檢察官起訴之
    案件，如無應為程序裁判之情形，自應就實體予以審理，而
    無從審酌檢察官何以不為緩起訴處分之餘地自明。再檢察官
    選擇向法院聲請裁定令被告入勒戒處所接受觀察、勒戒，或
    對行為人為附命完成戒癮治療之緩起訴處分，均屬立法者給
    予檢察官之職權，尚非得認係施用毒品者所享有之權利，或
    有依其意願選擇之餘地，縱被告提出該項聲請，亦僅在促請
    檢察官注意得否予以適用，檢察官並不受被告聲請之拘束。
    又毒品危害防制條例所規定之觀察、勒戒處分，其立法意旨
    在幫助施用毒品者戒除毒癮，該處分之性質非為懲戒行為人
    ，而係為消滅行為人再次施用毒品之危險性，目的在戒除行
    為人施用毒品之身癮及心癮措施；觀察、勒戒係導入一療程
    觀念，針對行為人將來之危險所為預防、矯治措施之保安處
    分，以達教化與治療之目的，從而毒品危害防制條例本身所
    規定之觀察、勒戒及強制戒治等保安處分，既屬用以矯治、
    預防行為人反社會性格，而具社會保安功能之保安處分，當
    無因行為人之個人或家庭因素而免予執行之理。
四、經查：
　㈠抗告人於上開時、地，以前揭方式施用第二級毒品之事實，
    業據抗告人於警詢、偵查中坦承不諱（110年度毒偵字第209
    7號警卷第13頁、第73至74頁），且抗告人之尿液檢驗結果
    呈安非他命、甲基安非他命、大麻代謝物陽性反應，有台北
    市政府警察局大安分局新生南路派出所毒品初步鑑驗報告單
    、台北市政府警察局偵辦毒品案件尿液檢體委驗單、台灣尖
    端先進生技醫藥股份有限公司濫用藥物檢驗報告在卷可稽（
    見110年度毒偵字第2097號警卷第29頁、第41頁、第111頁）
    ，足認抗告人上開任意性自白核與事實相符，是抗告人上開
    施用第二級毒品之犯行，堪以認定。又抗告人前因違反毒品
    危害防制條例案件，經臺灣臺北地方檢察署檢察官以104年
    度毒偵字第2183號為附命完成戒癮治療之緩起訴處分，於10
    4年9月3日確定，緩起訴期間自104年9月3日起至106年9月2
    日止，嗣因另犯施用第二級毒品案件，未完成戒癮治療，經
    同署檢察官撤銷原緩起訴處分，其後亦無任何觀察、勒戒或
    強制戒治之執行，此有本院被告前案紀錄表附卷可稽，參最
    高法院110年度台非字第98號判決意旨，抗告人於緩起訴期
    間既未完成戒癮治療，自應回復原緩起訴處分不存在之狀態
    ，由檢察官依現行法規定為相關處分，檢察官依其調查結果
    為判斷，審酌上開各情後，聲請原審法院裁定抗告人令入勒
    戒處所施以觀察、勒戒，實屬檢察官裁量權之適法行使，於
    法並無不合，參諸前揭說明，法院自應予以尊重，且檢察官
    就向原審聲請觀察、勒戒，因係適用原則而非例外，本無需
    贅述交代不採行附命緩起訴處分之理由，法院自僅得就檢察
    官聲請觀察、勒戒有無理由而為裁定，且本件查無檢察官聲
    請有何違背法令、認定事實有誤或其他重大明顯瑕疵之處，
    其聲請應屬有據。而原裁定就檢察官之聲請觀察、勒戒，已
    敘明符合法定要件，並就聲請人之聲請有無濫用裁量權之情
    形予以審酌後，認定本件之聲請為有理由，令抗告人入勒戒
    處所觀察、勒戒，並無違法或不當，抗告人所稱原裁定未闡
    釋裁量依據，逕以侵害抗告人人身自由最劇之入勒戒處所觀
    察、勒戒，違反比例原則，實有違誤且有裁量怠惰等語，自
    非可採。
　㈡按「被告有下列情事之一時，不適合為附命完成戒癮治療之
    緩起訴處分。但無礙其完成戒癮治療之期程者，不在此限：
    一、緩起訴處分前，因故意犯他罪，經檢察官提起公訴或判
    決有罪確定。二、緩起訴處分前，另案撤銷假釋，等待入監
    服刑。三、緩起訴處分前，另案羈押或執行有期徒刑」，為
    毒品戒癮治療實施辦法及完成治療認定標準第2條第2項所明
    定。抗告人因販賣第二級毒品案件，經臺灣新北法院以109
    年訴字第481號判決判處有期徒刑7年2月，有本院被告前案
    紀錄表在卷可參，原裁定考量該案於上訴等情，恐無法藉由
    機構外之處遇方式而順利完成戒癮治療之療程，認檢察官之
    聲請並無濫用職權，故准予觀察、勒戒。經查，前揭抗告人
    販賣毒品案件經本院於110年10月28日以110年度上訴字第16
    31號判決駁回上訴，該案可上訴，符合前述毒品戒癮治療實
    施辦法及完成治療認定標準第2條第2項第1款之情形，原裁
    定以該案件作為考量因素，認被告恐無法藉由機構外處遇方
    式順利完成戒癮治療之療程，並無不當聯結禁止可言。況檢
    察官選擇向法院聲請裁定令被告入勒戒處所接受觀察、勒戒
    ，或對行為人為附命完成戒癮治療之緩起訴處分，此屬檢察
    官行使裁量權之範疇，且此裁量並無何違反比例原則，亦無
    明顯裁量怠惰或恣意濫用裁量之情事，法院自無自行斟酌以
    其他方式替代之權，已如前述。準此，原審依檢察官聲請，
    裁定抗告人應送勒戒處所觀察、勒戒，於法並無不合。
　㈢至抗告人主張其尚有母親需扶養照護並須耗時接送，並有正
    當職業等情，指摘檢察官及原裁定未實質審酌其實際生活狀
    況等語。然法院並無因抗告人之個人或家庭因素而免予執行
    之餘地，是抗告意旨另以家中經濟、照護為由，亦非有憑，
    無從解免其依法應受之觀察、勒戒處分。
五、綜上，原審依檢察官之聲請，裁定抗告人送勒戒處所觀察、
    勒戒，經核其認事用法並無違誤，抗告意旨執前詞指摘原裁
    定不當，請求撤銷原裁定，為無理由，應予駁回。
據上論斷，應依刑事訴訟法第412 條，裁定如主文。
中　　華　　民　　國　　110 　年　　11　　月　　23　　日
                  刑事第十六庭  審判長法　官 葉騰瑞
                                      法　官 廖紋妤
                                      法　官 王耀興
以上正本證明與原本無異。
不得再抗告。
                                      書記官 蘇佳賢
中　　華　　民　　國　　110 　年　　11　　月　　23　　日